【裁判字號】    92,上訴,720
【裁判日期】    921014
【裁判案由】    違反水土保持法
【裁判全文】
臺灣高等法院臺南分院刑事判決            九十二年度上訴字第七二號      Ｇ
      上  訴  人  台灣雲林地方法院檢察署檢察官
      上  訴  人
      即  被  告  丙  ○  ○
右上訴人因被告違反水土保持法等案件，不服臺灣雲林地方法院九十二年度訴字第一
五號中華民國九十二年五月三十日第一審判決（起訴案號：臺灣雲林地方法院檢察署
九十一年度偵字第四六六號、第九四三號），提起上訴，本院判決如左：
      主      文
上訴駁回。
      事      實
一、丙○○明知所有坐落雲林縣莿桐鄉○○○段四十五、四十五之一及三十之十一號
    土地，屬於非都市土地，已由主管機關依區域計畫法編定為「一般農業區農牧用
    地」，依非都市土地使用管制規則第六條第三項附表一規定，農牧用地容許使用
    項目為：「農作使用、農舍、農業設施、畜牧設施、養殖設施、水源保護及水土
    保持設施、採取土石、林業使用、林業休閒設施、公用事業設施、臨時堆置收納
    營建剩餘土石方（僅限於既有合法磚窯場毗鄰之土地）、水庫、河川淤泥資源再
    生利用臨時處理設施等」項目，且依同規則第六之一條規定：「依前條第三項附
    表一規定應申請許可使用者，應檢附文件，向目的事業主管機關申請核准」。詎
    丙○○假借將該等土地出租予廖蓮冬（已於九十一年九月十九日死亡，另由檢察
    官為不起訴處分確定）做為養殖漁塭，兩人基於共同犯意聯絡，未經主管機關許
    可，自民國九十年七月間某日起，僱用不明之挖土機開挖，形成一個面積合計八
    八三○平方公尺，且深達二十七點一公尺之不規則類似大峽谷式的坑洞。嗣於九
    十年八月十日經警到現場勘查，發現前開違規使用情形，並經雲林縣政府於九十
    年八月三十一日，以九十府用字第九００七一０三七八五號處理違反區域計畫法
    案件處分書，各處丙○○、廖蓮冬罰鍰新臺幣（下同）十萬元，並令其於一個月
    期限內自行回填良質土地恢復土地原狀，惟期限屆滿，雲林縣政府於九十年十二
    月十八日派員赴現場實地勘查結果，仍未依限恢復土地原狀。
二、案經雲林縣政府於九十一年一月二十八日以九一府地用字第九一０七一００五七
    二號函移送臺灣雲林地方法院檢察署檢察官偵查起訴。
      理      由
一、訊據被告丙○○否認上開犯罪，辯稱：「本件事情他完全不知道，他只是將系爭
    地租給廖蓮冬使用，直到派出所員警叫他去製作筆錄才知情，當時是廖蓮冬要租
    他的土地作為養殖場用的，租賃契約書也有記載，他不知道會挖那麼深，廖蓮冬
    沒有跟他說要挖多深，且廖蓮冬說他有申請土地作為養殖場，他知道本件後，也
    有向警方告訴廖蓮冬竊盜」等情。
二、本件爭點分為兩大部分：其一，被告丙○○對於其所有之上開三筆土地被挖成大
    坑洞之事實，是否知情，又是否與廖蓮冬共同挖取土石？被告所辯該土地是租給
    廖蓮冬作為養殖場等情，在卷內雙方所提出及法院所調查之現有事證下，是否仍
    有合理懷疑存在？此係事實之爭執；其二，檢察官認被告丙○○仍觸犯水土保持
    法第三十三條第三項前段之罪嫌，就上開事實而言，是否符合該罪名之犯罪構成
    要件？此涉及法律之解釋及適用，為法律之爭執，茲分別論述如下。
三、關於被告丙○○否認犯罪事實部分，共犯廖蓮冬雖於警訊中有所供述（警卷第七
    頁及的十頁以下，詳如附件之證據清單），惟廖蓮冬已於九十一年九月十九日死
    亡，有其戶籍本在卷可稽（偵一卷五十五頁），雖已不能再傳訊共犯廖蓮冬到庭
    詰問，惟其先前之警訊供述，依法仍有證據能力，至於警卷內所附之土地承租合
    約書雖載明被告將上開三筆土地出租予廖蓮冬使用（警卷第十二頁），然契約書
    所記載之內容，不一定即是發生過之事實，此為一般常識，因此本件首應確認被
    告所有上開三筆土地遭挖掘的情形究竟有多嚴重？結合其他事證推理，才能辨別
    被告所辯、共犯廖蓮冬所供述及彼等二人所簽立之土地承租合約書之實在性。經
    查：
（一）被告與廖蓮冬訂定「土地承租合約書」，約定出租坐落雲林縣莿桐鄉○○○段
      四十五、四十五之一及三十之十一號土地，作為養殖場等情，雖有土地承租合
      約書一紙在卷可證，廖蓮冬於警訊時也承認有簽訂該土地承租契約書，承租該
      土地，但是廖蓮冬卻供稱：「九十年七月間要向被告租土地，當時他表示要挖
      一個坑洞讓我養魚，但是後來我看他將該地挖得太深，我就沒有承租，因此也
      沒有給他租金」等情（警卷第十頁背面），此與被告所供稱：「我是九十年七
      月間將該土地租給廖蓮冬，當時訂約時，他拿現金新台幣（下同）十五萬元租
      金給我，而我完全不知道他盜採砂石」等情（警卷第四頁背面），兩人就是否
      實際承租土地使用？有無交付現金十五萬元之租金？是誰挖取砂石造成如此坑
      洞？供述相反，顯然是互相推諉，不能盡信。再看所謂的「土地承租合約書」
      之內容，竟無簽約日期（被告於本院說忘了，件本院卷第四十四頁），雖有租
      金數額（一分地一年租金一萬元）、租期（一年）及交付租金方式（半年付一
      次）等約定，但是並無租賃土地面積之約定，無法直接算出租金之具體金額，
      也無押租金或違約金之約定，更無收受租金之收據，彼等租賃契約書之內容顯
      然過於簡略，不似一般真實的土地承租契約書，當然也不能以形式上有該「土
      地承租合書」，就認為被告與廖蓮冬實際上簽訂有「土地承租契約」之法律關
      係存在。另被告於本院也供稱；「與廖蓮冬原本不認識，是他自己問到我家來
      ，是否有地要出租」等情（見本院九十二年七月十七日訊問筆錄），如果屬實
      ，兩人之間毫無信任基礎，又無中間之介紹人，竟簽訂內容如此簡單的土地承
      租契約書，被告事後又辯稱其對該土地不聞不問，毫不知情，違反一般人對其
      財產（尤其是大片的土地）關心注意的常情，難以讓人相信該土地承租契約書
      的內容是真實的，自不能直接以該土地承租契約書、被告丙○○或廖蓮冬的供
      述來認定事實為何，不如先看被告所有之上開三筆土地遭挖掘的情形，綜合事
      證及經驗法則，來判斷事實的真相。
（二）被告丙○○所有坐落雲林縣莿桐鄉○○○段四十五、四十五之一及三十之十一
      號三筆土地，經人挖掘成一個面積達八八三０平方公尺，深度達二十七點一公
      尺高的不規則大坑洞（經計算體積大約為二十三萬九千二百九十三立方公尺）
      之事實，已經檢察官會同測量人員戊○○、刑事組警員乙○○及農業局、薊桐
      鄉公所人員勘驗屬實，有檢察官之勘驗筆錄可稽（偵二卷十三頁），並經證人
      即測量員戊○○於本院及證人即警員乙○○於原審法院及本院分別證述在卷（
      本院卷第六二及六三頁、一審卷三十六頁、本院卷八十八頁），並有土地複丈
      結果圖說（偵二卷三十頁）、現場照片七張（本院卷七十七頁至八十頁）及現
      場示意圖附卷可證（本院卷第九二頁及偵二卷第二十七頁），雖然本件土地之
      坑洞深度經警方人員測量結果有二十七點一公尺及二十五公尺之別，以現場坑
      洞之底部凹凸不平，起伏甚大（有本院卷內照片可稽），警員又是以繩子綁石
      頭垂下去量的等情，已經證人即警員乙○○於本院證述在卷（本院卷第八十八
      頁），其測量方法只是定點深度之大概情形，以最深之二十七點一公尺為其深
      度，尚屬合理，而如此大的坑洞幾已成山谷，顯然要使用挖土機挖掘多日，才
      會造成不規則的大坑洞，而挖掘如此大坑洞意在砂土，而非養殖魚類，可以確
      定，證人即鄉公所技士於原審法院也證稱：「因為有人檢舉，現場有人採砂石
      」等情（一審卷第三十八頁），可見有人看不過去，才加以檢舉，被告所辯稱
      廖蓮冬租地要養殖，不知道廖蓮冬挖成大坑洞等情，顯然不合情理，由此更證
      明上開土地承租契約書之內容不實，毫無證據價值可言。被告自己於偵、審中
      又承認：其住家距離租土地【約一公里遠】，車程約五分鐘等情（本院卷第四
      四頁、偵二卷二十四頁），本件可以想見挖土機與貨車不斷挖掘多日，使地貌
      成如此山谷，其車輛來往聲響之大，加以挖掘之深度使人須如爬山一般才能通
      過，連鄉公所的技士都接到檢舉而到現場查看，製作查報表在案（偵一卷第二
      十頁），被告在約一千公尺外的家中，竟渾然不知，被告是不聞不問或是不知
      情，已經昭然若揭，加上被告與廖蓮冬簽訂承租土地契約書之不合常理情事，
      反而顯示被告與廖蓮冬間只是假借該「土地承租契約書」企圖掩人耳目，被告
      不可能不知道其所有之土地被開挖情形。另外被告與廖蓮冬二人互相將開挖工
      作，推為對方所為，顯示雙方均知悉開挖事宜無疑，被告推諉不知情，有悖於
      常理。再者被告雖辯解係廖蓮冬竊盜其土地砂石，並舉廖蓮冬經檢察官偵查起
      訴竊盜罪嫌之九十年度偵字第四０四八號起訴書為憑，但此乃被告片面之詞，
      且觀之檢察官起訴廖蓮冬竊盜罪嫌，乃屬同署不同檢察官相異矛盾之認定，又
      非定案，自不能拘束本院對本件事實之認定。
（三）查雲林縣莿桐鄉○○○段四十五、四十五之一及三十之十一號土地，屬於非都
      市土地，已由主管機關依區域計畫法編定為一般農業區農牧用地，有雲林縣莿
      桐鄉○○○段四十五之一號之土地登記謄本一紙在卷可證（偵二卷第二八頁）
      ，檢察官就雲林縣莿桐鄉○○○段四十五及三十之十一號土地，是否為主管機
      關依區域計畫法編定為一般農業區農牧用地，雖未調取雲林縣莿桐鄉○○○段
      四十五及三十之十一號土地登記謄本提出於法庭，以證明之，但是該三筆土地
      既屬相鄰又同屬一人所有，則應同屬於主管機關依區域計畫法編定為一般農業
      區農牧用地無疑。又縱然雲林縣政府認定雲林縣莿桐鄉○○○段四十五之一號
      土地為特定農業區農牧用地，以資違反區域計畫法而開具處分書，但是該四十
      五之一號土地之土地登記謄本，既然登載為一般農業區農牧用地，自應以此為
      是。
（三）雲林縣政府雖僅以雲林縣莿桐鄉○○○段四十五之一號土地，移送被告違反區
      域計畫法，並以雲林縣莿桐鄉○○○段四十五之一號土地為違規地點，開具處
      分書，有雲林縣政府九十一年一月二十八日九一府地用字第九一０七一００五
      七二號函、函送書各一紙、雲林縣政府處理違反區域計畫法案件處分書二紙在
      卷可稽，且會勘時亦僅以雲林縣莿桐鄉○○○段四十五之一號土地一筆為之，
      有雲林縣政府處理違反區域計畫法非都市土地使用管制案件會勘紀錄一紙在卷
      可證，又檢察官勘驗現場，係針對雲林縣莿桐鄉○○○段七十一、四十一、四
      十二之二、三十三、三十之一、三十之五、三十之六號土地為之，均遺漏雲林
      縣莿桐鄉○○○段四十五及三十之十一號土地被開挖之情形，但是雲林縣莿桐
      鄉○○○段四十五、四十五之一及三十之十一號土地，被開挖為一個面積合計
      八八三○平方公尺，且深達二十七．一公尺之不規則類似大峽谷式的坑洞，為
      被告所不否認之事實，並有雲林縣斗六地政事務所就雲林縣莿桐鄉○○○段四
      十五、四十五之一及三十之十一號三筆土地丈量之土地複丈結果圖說一紙（偵
      二卷第三十頁）及雲林縣警察局斗六分局偵辦丙○○違反水土保持法現場照片
      七張及違反區域計劃法現場示意圖一紙（本院卷第七十六頁至第八十頁及第九
      十二頁）及雲林縣政府會勘雲林縣莿桐鄉○○○段四十五之一號土地所拍攝附
      卷之照片七張（偵一卷第十頁以下）在卷可證，已可認定雲林縣莿桐鄉○○○
      段四十五、四十五之一及三十之十一號三筆土地，共被開挖為一個面積合計八
      八三○平方公尺，且深達二十七點一公尺之不規則類似大峽谷式的坑洞。被告
      丙○○所有坐落雲林縣莿桐鄉○○○段四十五、四十五之一及三十之十一號土
      地，既屬於非都市土地，已由主管機關依區域計畫法編定為一般農業區農牧用
      地，因此依非都市土地使用管制規則第六條第三項附表一規定，農牧用地容許
      使用項目為：農作使用、農舍、農業設施、畜牧設施、養殖設施、水源保護及
      水土保持設施、採取土石、林業使用、林業休閒設施、公用事業設施、臨時堆
      置收納營建剩餘土石方（僅限於既有合法磚窯場毗鄰之土地）、水庫、河川淤
      泥資源再生利用臨時處理設施等項目，另依非都市土地使用管制規則第六之一
      條規定：依前條第三項附表一規定應申請許可使用者，應檢附下列文件，向目
      的事業主管機關申請核准：１、非都市土地許可使用申請書如附表五。２、使
      用計畫書。３、土地登記（簿）謄本及地籍圖謄本。４、申請許可使用同意書
      。５、土地使用配置圖及位置示意圖。６、其他有關文件。被告丙○○既未檢
      具相關文件申請許可使用，即行開挖，其違反區域計畫法甚明。
（四）又本件被告雖於原審法院聲請重新勘現場，惟此係被告對警、偵卷內之現場照
      片質疑之故，經查偵一卷內第三十九頁以下所附之照片及現場示意圖註明「甲○○違反都市土地管制規則案件現場照片」，顯非被告之土地，經本院傳訊證
      人即警員乙○○及測量員戊○○證述澄清並提出被告之土地照片在卷（見本院
      卷第七十六頁以下），被告對此現場照片已無疑義（本院卷第八十七頁），該
      照片明確清楚，顯無再勘驗現場之必要，附此說明。
（五）雲林縣莿桐鄉○○○段四十五、四十五之一及三十之十一號土地，被開挖為一
      個面積合計八八三○平方公尺，且深達二十七點一公尺之不規則類似大峽谷式
      的坑洞，經雲林縣政府於九十年八月三十一日，以九十府用字第九００七一０
      三七八五號處理違反區域計畫法案件處分書二紙，各處丙○○、廖蓮冬罰鍰新
      臺幣十萬元，並令其於一個月期限內自行回填良質土地恢復土地原狀，有該處
      分書二紙在卷可證（偵一卷第十七頁及十八頁）。又期限屆滿，被告並未依限
      恢復土地原狀，已經被告供述在卷，又有雲林縣政府於九十年十二月十八日派
      員赴現場就部分土地實地勘查之會勘紀錄一份及所拍攝照片七幀在卷可憑（偵
      一卷第九頁），被告違法事證明確，應依法論科。
四、核被告丙○○所為，係違反區域計畫法第十五條第一項、第二十一條之規定，應
    依同法第二十二條處斷。被告就上開所犯，與廖蓮冬有犯意之聯絡及行為之分擔
    ，應論以共同正犯。
五、原審因認被告觸犯上開罪名，適用區域計劃法第二十二條、刑法第十一條前段、
    第二十八條、第四十一條第一項前段、罰金罰鍰提高標準條例第二條規定，並審
    酌雲林縣莿桐鄉○○○段四十五、四十五之一及三十之十一號土地，為被告所有
    之一般農業區農牧用地，竟不知愛惜土地，將它開挖成為一個面積合計八八三○
    平方公尺，且深達二十七．一公尺之不規則類似大峽谷式的坑洞，採取土石，以
    致地下水因而滲出，使原本一塊富有生機農地，變成永劫不歸的土地，被告有愧
    於篳路藍縷的祖先，並為社會所不容，更無法對後代子孫交代，如此而為，其目
    的天知、地知，你知、我知，無法掩飾，被告更不知深自反省，反而一昧否認，
    不思補救之道，並持廖蓮冬涉嫌竊盜之起訴書，以為巧辯，其土地迄今尚未回復
    原狀等一切情狀，認非處以高度刑，不足以令被告悔悟，量處被告有期徒刑六月
    ，並諭知易科罰金之折算標準，其認事用法，核無不合，量刑亦稱允當，上訴人
    即被告上訴意旨否認犯行，非有理由，檢察官上訴，認被告另有違反水土保持法
    之犯行，亦無理由（詳後述）均應予駁回。
六、公訴意旨另以：「被告丙○○將上開土地挖成一個面積合計八八三○平方公尺之
    不規則，且深達二十七．一公尺之類似大峽谷式的坑洞，使周遭之土石裸露，有
    造成周圍農地遇雨被沖蝕、塌方之虞，並挖壞地下水源之涵養層，而湧出之地下
    水，即已生水土流失，認為被告尚違反水土保持法第三十三條第三項前段罪嫌」
    等情。此部份法律爭議，關鍵在於水土保持法之解釋及與其施行細則之關係，茲
    分別敘述如下：
（一）檢察官以下述理由，認被告違反水土保持法第三十三條第三項前段罪嫌：
  １、水土保持法之適用範圍「不以山坡地與森林區為限」：
  （１）水土保持法第一條明定，以保育水土資源，涵養水源，減免災害，促進土地
        合理利用，增進國民福祉為目的。第四條規定，公、私有土地之經營或使用
        ，依本法應實施水土保持處理與維護者，…。皆未限制本法只適用於山坡地
        或林地，即所有之土地皆有可能發生需要進行水土保持之情形，而有適用本
        法之可能。
  （２）本法管制之對象，有就一定之地域為之者，如第八條第五款於山坡地或森林
        區內開發建築用地，或設置公園、墳墓、遊憩用地、運動場地或軍事訓練場
        、堆積土石、處理廢棄物或其他開挖整地。有僅就一定之行為方式做管制者
        ，如第八條第三款之探礦、採礦、鑿井、採取土石或設置有關附屬設施等行
        為者，不限於一定區域，本法亦要求，需依「水土保持技術規範實施水土保
        持處理與維護。」，可見本法之適用範圍不以山坡地或森林區為限。
  ２、再者，本法對管制程度亦有如下之區別：
  （１）一般的水土保持：即只需依水土保持技術規範實施水土保持處理與維護，但
尚無需提出「水土保持計畫」者，如第八條第一款、第二款之對象。
  （２）需事先提出水土保持計畫者：如第八條第三款、第四款及（限縮第二款之行
        為）於山坡地及（或）森林區內從事農、林、漁、牧地之開發利用所需之修
        築農路、開挖、整地或整坡作業者。
  （３）並應檢附環境影響評估結果者：前項情形，除事先提出「水土保持計畫」外
        ，若屬依法應進行環境影響評估者，並應檢附「環境影響評估結果」一併送
        主管機關核可。
  （４）特定水土保持區需有長期之水土保持計劃：法定之特定水土保持區，如本法
        第十六條第一項所列舉之前五款者是，至於第六款之「其他對水土保育有嚴
        重影響者」，則授權由主管機關視實際需要劃定之，管理機關並應擬定「長
        期之水土保持計劃」，報請主管機關核定實施之，其中第十六條第一項第三
        款之海岸，第四款之沙丘地、沙灘等風蝕嚴重者，皆不屬山坡地或森林區。
  ３、由上述可知，「何處主管機關會劃定為特定水土保持區，端看何處對水土保育
      有嚴重影響者」，即本法並不以山坡地或森林區為適用範圍甚明。
  ４、水土保持法第十二條第一項規定「第八條第一項第三款至第四款之開發、經營
      或使用行為，以及於山坡地及森林區內從事農、林、漁、牧地之開發利用所需
      之修築農路、開挖、整地或整坡作業，其水土保持人應先擬具水土保持計畫，
      送請主管機關核定…。」顯然，第三款、第四款之行為，不限於山坡地或森林
      區，縱於一般之農、林、漁、牧用地上，為第八條第三款、第四款之探礦、採
      礦、鑿井、採取土石或修建鐵路、公路等措施，亦與於山坡地或森林區內從事
      者同，皆應受本法之規範。
  ５、依同法第三十三條第三項「第一項第二款（違反第十二條至第十四條規定之一
      ，「未先擬具水土保持計畫」或「未依核定計畫」實施水土保持之處理與維護
      者，或…。）情形，致生水土流失或毀損水土保持之處理與維護設施者，處六
      月以上五年以下有期徒…。」之規定，可知，於農、林、漁、牧地上從事探礦
      、採礦、鑿井或採取土石等行為，致生水土流失等情，亦屬本條所處罰之對象
      。
  ６、再者，水土保持法第三十二條與三十三條不同如後：
  （１）適用對象：本法三十三條第三項係對有權使用系爭土地致生水土流失所做之
        規定，而第三十二條則係對無權使用者，所設之規範，即無權使用者。
  （２）適用範圍：第三十三條有權使用者，限於從事第八條第一項第三、四款之鑿
        井、採取土石等設施，致生水地流失，始構成犯罪。若第三十二條之無權使
        用，則包含第八條第二款之「農、林、漁、牧地之開發利用」或第五款「修
        築鐵路、公路、其他道路或溝渠」之行為，致生水土流失，亦屬該當。
  （３）免責之有無：有權使用者，若已依核定之水土保持計畫實施，仍發生水土流
        失，即欠缺可歸責之要件，反之，無權或逾權使用者，縱已依水土保持計畫
        實施，亦無可解免罪責。
  （４）未遂犯之有無：第三十三條不處罰未遂犯，第三十二條第四項則有處罰未遂
        犯之規定。
  ７、水土流失：依行政院農業委員會八十五年二月一日八五農林字第五一○三六○
      九Ａ號函覆表示，在水土保持法中言，例如有同法施行細則第三十五條第一項
      第一款至第七款情形之一者，即可稱為「水土流失」。
  （１）水土保持法施行細則（民國八十九年二月二十九日修正）
          第三十五條有下列情形之一者，主管機關應依本法第二十五條至第二十七
          條規定執行緊急處理；執行緊急處理時，主管機關應通知水土保持義務人
          ，並於各該主管機關公告處公告之：
          一、土砂或渣物淤塞河床或水道。
          二、破壞地表或地下水源涵養。
          三、水、土壤或其他環境受污染。
          四、土地發生崩塌或土石流失。
          五、損害田地、房舍、道路、橋樑安全。
          六、有礙防洪、排水、灌溉、其他水資源保護或水利設施。
          七、違反特定水土保持區管制事項，有直接影響水土保持功能或目的之虞
              。
          八、其他有妨礙公共安全事項。
          主管機關執行前項之緊急處理時，準用前條之規定。
  （２）又水利法（民國八十九年十二月十五日修正）第六十之二條水井停止使用或
        廢棄時，水井所有人應將水井封閉或填塞，以防止含水層水量之流失或水質
        之污染。
        前項水井之封閉或填塞，主管機關得僱工代辦；其費用由水井所有人擔。
  （３）「依舉輕足以明重之法理」，水井廢棄，若不封井，即立法解釋認有致含水
        層水量流失之虞，即立法解確認屬水土流失之情形，則本案挖破水源涵養層
        ，致地下水流出，顯屬「水土流失」之一，應無疑義。
  ８、結論：按除法律本身有明確之授權規定外，不得以其他理由，對構成犯罪之要
      件為任意之加減，以為法律之擴張或限縮之適用，為刑法第一條罪刑法定原則
      之當然解釋，是「主管機關以施行細則」，限縮水土保持法只適用於山坡地與
      森林區，而不適用於「平地」，明顯違反法律所明定之構成要件，【子法逾越
      母法，顯已侵犯立法裁量事項，且核系爭細則之性質，亦不具阻卻違法或阻卻
      罪責之屬性】，蓋訂立細則之主管機關並無此意圖，且無立法授權之依據，綜
      上說明，依大法官會議多次宣示之法律保留，及刑法第一條之罪刑法定等原則
      ，【本案系爭施行細則之規定應屬無效】，故本法於非山坡地或森林地之平地
      ，亦有其適用。
（二）本件被告並未觸犯違反水土保持法第三十三條第三項前段之罪的理由：
  １、檢察官起訴權限與法官審判職務的新關係：
      檢察官提起公訴後，在法院形成三方面的「訴訟關係」，隨之有兩項主軸發展
      ，一為檢察官在法庭舉出證據的作為，向法院控訴被告有罪，此為程序關係，
      另一則為證據的調查及辯論，主要是證據如何在法院的心中形成證明力的關係
      ，此為實體關係（相對於程序關係而言，此表現在法院判決書取捨證據的理由
      中），因為法律明定檢察官起訴時，必須將「卷證併送法院」，除非檢察官另
      有新證據提出，否則檢察官調查所得之證據已經移送給法院，法庭上並無再提
      出證據的作為可言，加上法院審理訴訟時，依職權有調查證據之職務（修正前
      之刑事訴訟法），二者結合，法院接收檢察官偵查時所得之證據後，再進一步
      蒐集及調查證據，顯然順理成章而無疑義，當然這一切都以「發現真實」為其
      崇高目標。就司法審判制度而言，此制度本身並無一定好不好的問題，只有經
      過比較不同的制度，我們才能說要不要改變現在的制度，因為制度的目標多很
      崇高，終極道理無法比較高低，在我國傾向於說道理、辨是非的思考習慣下，
      一般容易於將「應然」的理想狀況，直接當成「實然」的實際狀態，造成重視
      事情的「本質」，而不重視事物之「作用」，是訴訟的「程序正義與公平」、
      「正當法律程序」究係指何？在吾人生活經驗上並無深刻的體驗，是非終必水
      落石出的觀念，終日縈繞在我們心頭，法官應打擊犯罪，為民除害，當然成為
      法官的天職，在此價值觀下，所謂的「程序」不過是個「過程」而已，僅為實
      體的是非服務，則法官應保持中立，證明被告有罪，舉證責任在檢察官，自然
      流於形式，無人想落實之。事實又如何？現行的審判制度沒有想像中的那麼好
      ，不少大小案件在司法系統中上上下下，不能迅速定案，也是大家可以看見的
      實況，問題在哪裡？可能永遠沒有答案，因為我們就在這個制度中，但是比較
      其他先進民主國家的司法制度，可能會給我們一個新方向，一個新的思考觀點
      ，不移動自己所站立的位置，如何看清自己的立足點？不知身處何處，又如何
      知高低？立刻下定決心採納他國先進的司法制度，會成功或失敗？可能也是無
      人能知，因為施行未久，唯一能把握的是大方向是否正確？是進步還是退步？
      難矣，一個身處司法改革中的實際執行者，當下面對現在的案件，該如何自處
      ？應不在爭論大道理，也不在細節的爭執，而在於他的態度如何？心態影響行
      為，行為影響他人，新修正之刑事訴訟法採納美國法當事人進行的司法制度，
      在保留法院調查職權的前提下（起訴時卷證仍先併送法院，法院有必要時，最
      後仍可依職權蒐集、調查證據，而訴訟中法院也可以訊問證人或被害人），降
      低被告自白的價值，增強證人證言的價值，亦即證人交由當事人交互詰問，代
      替法官之職權訊問，並引入傳聞排除法則及違法證據排除法則，在法律哲學上
      重視實際過程的作用，掙脫實質大道理的束縛，不以法院內心自省的方式必然
      會發現事實真相，由幻像進入事實，認為發現真實的過程，處處影響事實的呈
      現，應事事評估，「法律程序」乃成為一件事，一件值得注意的事件，實務操
      作上，應從整個制度的「結構」研究發展為自己的路，檢察官的舉證責任有了
      新意義，起訴而止變成控訴到底，將原始的第一手證據資料，【綜合】成有信
      服力的第二次資料，檢察官在法庭上要使任何人能一眼望出起訴事實的真確性
      ，整個案的情推理過程清清楚楚、明明白白，法院的任務將是「判斷」檢察官
      的舉證及說明是否已到一般人均無合理懷疑的程度，而不只是可疑而已，並專
      心於法律適用於事實的問題，原則上法官自不宜隨意發動職權代替檢察官或被
      告有所作為，以保持超然地位，為公平的審判，檢察官的職務將成為更具挑戰
      性，起訴只是草圖，在法庭中控訴被告才是完成一件作品，法院只有接受或是
      不接受檢察官的作品，自己不再做作品，從而被告之緘默權、抗辯與基本人權
      才會發生作用，發生作用者才存在。
  （１）檢察官起訴被告為雲林縣莿桐鄉○○○段四十五、四十五之一及三十之十一
        號土地之一般農業用地所有人，但是卷證資料只有雲林縣莿桐鄉○○○段四
        十五之一號土地之土地登記謄本一紙，缺漏其餘二筆土地之土地登記謄本，
        而且雲林縣政府係單就雲林縣莿桐鄉○○○段四十五之一號土地，認定為特
        定農業區農牧用地，亦遺漏其餘二筆土地，以致法官必須以推定方式，認定
        雲林縣莿桐鄉○○○段四十五及三十之十一號土地，為一般農業區農牧用地
        ，檢察官起訴時是否應該先調取該二筆土地之土地登記謄本，較為妥適？
  （２）檢察官起訴認定被告在雲林縣莿桐鄉○○○段四十五、四十五之一及三十之
        十一號土地，開挖一個面積合計八八三○平方公尺，且深達二十七．一公尺
        之不規則類似大峽谷式的坑洞，但是檢察官勘驗時，卻只是記載案外之雲林
        縣莿桐鄉○○○段七十一、四十一、四十二之二、三十三、三十之一、三十
        之五、三十之六號土地，以致檢察官之勘驗現場筆錄及所拍攝照片，為被告
        所質疑，經本院主動查證後始釐清真相，且雲林縣政府亦僅以雲林縣莿桐鄉
        ○○○段四十五之一號土地，移送被告違反區域計畫法，並僅以雲林縣莿桐
        鄉○○○段四十五之一號土地為違規地點，開具處分書，會勘時又僅對於雲
        林縣莿桐鄉○○○段四十五之一號土地一筆為之，以致雲林縣莿桐鄉○○○
        段四十五及三十之十一號土地，是否同經開挖，發生疑問，還好有雲林縣斗
        六地政事務所就雲林縣莿桐鄉○○○段四十五、四十五之一及三十之十一號
        三筆土地丈量之土地複丈結果圖說一紙及雲林縣警察局斗六分局饒平派出所
        偵辦丙○○違反區域計畫法現場示意圖一紙，可資認定雲林縣莿桐鄉○○○
        段四十五、四十五之一及三十之十一號三筆土地，被開挖為一個面積合計八
        八三○平方公尺，且深達二十七．一公尺之不規則類似大峽谷式的坑洞。
  （３）檢察官起訴認定被告將所開挖之土石，賣給不明之人，其單憑雲林縣砂石商
        業同業公會九十一年六月十四日雲縣砂輝會字第０九五號函，並不足以證明
        ，還好販賣土石與否，非本件之犯罪構成要件。
  （４）檢察官先是依據被告之告訴，起訴共犯廖蓮冬竊取雲林縣莿桐鄉○○○段四
        十五之一號土地之土石，又在本案中認定被告與廖蓮冬為共同正犯，實屬矛
        盾，滋生認定彼等二人是否為共犯之疑義，還好不同檢察官相異矛盾之認定
        ，仍無礙本院對事實之認定。
  ２、不認為被告違反水土保持法第三十三條第三項前段之罪之法律上理由：
  （１）檢察官以被告違反水土保持法第十二條未先擬具水土保持計畫，逕行從事同
        法第八條第三款之土石採取行為，從而認定被告違反水土保持法第三十三條
        第三項前段之罪。但水土保持法第三十三條第三項前段之罪，係規定：第一
        項第二款情形，致生水土流失或毀損水土保持之處理與維護設施者，處六月
        以上五年以下有期徒刑，得併科新臺幣六十萬元以下罰金。而其第一項第二
        款情形係指：違反第十二條至第十四條規定之一，未先擬具水土保持計畫或
        未依核定計畫實施水土保持之處理與維護者，或違反第二十三條規定，未在
        規定期限內改正或實施仍不合水土保持技術規範者。而該法十二條第一項乃
        規定：第八條第一項第三款至第四款之開發、經營或使用行為，以及於山坡
        地及森林區內從事農、林、漁、牧地之開發利用所需之修築農路、開挖、整
        地或整坡作業，其水土保持義務人應先擬具水土保持計畫，送請主管機關核
        定．．．．．。所以水土保持法第十二條規範對象限於同法第八條第一項第
        三款：探礦、採礦、鑿井、採取土石或設置有關附屬設施，或同項第四款：
        修建鐵路、公路、其他道路或溝渠等，或山坡地，或森林區。又參照水土保
        持法第八條第一項第二款已規定有農、林、漁、牧地之開發利用。則水土保
        持法第八條第一項第三款之採取土石，自不在農、林、漁、牧地之開發利用
        之列，此即「明示其一，排除其他」之法理。再者，水土保持法施行細則第
        八條規定，係將水土保持法第十二條至第十四條規定應先擬具水土保持計畫
        之開發、經營或使用行為，「限定種類為山坡地或森林區」。因此本件土地
        既為「一般農業區農牧用地」，其開挖採取土石，自應屬於水土保持法第八
        條第一項第二款所規範之農、林、漁、牧地之開發利用，非水土保持法第八
        條第一項第三款所規定採取土石，其違反應依水土保持法第三十三條第一項
        第一款規定處以行政罰，而非以違反水土保持法第三十三條第一項第二款之
        規定，依同條第三項前段處以刑罰。
  （２）又按憲法上「法律保留原則」，若非在增加人民權利之限制，或未對人民權
        利之行使增加法律所無之限制，解釋上應與法律保留原則無違。此在落實於
        國家刑罰權之發動，亦應作同一解釋與堅持，蓋刑法既是安定社會秩序之最
        後一道防線，自應嚴守分際，以避免人民動輒得咎，而戕害民主國家中作為
        結構性基礎之「人權」，如此則庶幾不致與近代歐美日本等法學發達國家所
        強調之「刑法最後手段性原則」（日學界稱為刑法謙抑性原則）相違背；是
        對非刑法射程輻射範圍之行為，亦即不該當刑事法特定構成要件之行為，縱
        就立法政策上而言，乃違背公益之事，但僅得課處行政罰，而不得以刑罰相
        繩。是故水土保持法施行細則第八條規定，係根據水土保持法第三十七條規
        定訂定，「屬於立法授權」，其將水土保持法第十二條至第十四條規定應先
        擬具水土保持計畫之開發、經營或使用行為，限定種類為山坡地或森林區，
        就國家刑罰權之發動而言，既未對人民權利之行使增加法律所無之限制，亦
        未加重人民之刑罰負擔，且該施行細則僅係就水土保持法第十二條至第十四
        條規定意旨，為具體細節之規定，並未逾越母法之授權，與憲法上法律保留
        原則及有關人民權利保障之規定，並無違背。
  （３）罪刑法定主義基本原則之一，在於禁止類推解釋，所謂禁止類推解釋，係禁
        止為「不利於行為人」之類推解釋，並非禁止為有利於行為人之類推解釋，
        其目的論解釋，或縮小解釋．或擴張解釋，不能超過此項範圍。檢察官將應
        屬於水土保持法第八條第一項第二款之農、林、漁、牧地之開發利用，擴張
        解釋為同條第一項第三款之採取土石，又將水土保持法施行細則第八條規定
        ，擴張解釋為「平地」亦有適用，為不利於行為人被告之解釋，違反「禁止
        類推解釋」之原則，與罪刑法定主義有違。
（三）綜上所述，被告雖有挖取上開土地之事實，但與水土保持法第三十三條第三項
      前段之罪名並不符合，而不成立犯罪，本應為無罪之諭知，惟檢察官認此部分
      與被告前開有罪部分，有方法與結果之牽連犯關係，為裁判上一罪，合併起訴
      ，自不另為無罪之諭知。
七、據上論斷，應依刑事訴訟法第三百六十八條判決如主文。
本案經檢察官邱克斌到庭執行職務。
中    華    民    國      九十二      年      十      月      十四      日
                  臺灣高等法院臺南分院刑事第六庭
                                      審判長法官  蔡    崇    義
                                            法官  董    武    全
                                            法官  宋    明    中
右正本證明與原本無異。
檢察官如不服本判決，應於判決送達後十日內向本院提出上訴書。
被告不得上訴。
                                      法院書記官  李    育    儒
中    華    民    國      九十二      年      十      月      十六      日
參考法條：
區域計畫法第二十二條：
違反前條規定不依限變更土地使用或拆除建築物恢復土地原狀者，除依行政執行法辦
理外，並得處六個月以下有期徒刑或拘役。
卷證目錄
一、雲林縣警察局斗六警刑字第九一０００二０三二八號（簡稱警卷）
二、台灣雲林地方法院檢察署九一年度偵字四六六號（簡稱偵一卷）
三、台灣雲林地方法院檢察署九一年度偵字九四三號（簡稱偵二卷）
四、台灣雲林地方法院九二年度訴字第一一五號（簡稱一審卷）
五、本院九二年度上訴字第七二０號（簡稱本院卷）
證據清單：
一、人證：
 (一)廖蓮冬（已死亡）：土地承租人（警卷8、9頁）。
 (二)證人乙○○：查獲警員（偵一卷35、36頁；二審卷63、87頁）。
 (三)證人陳志修：鄉公所技士（一審卷38、39頁）。
 (四)證人戊○○：土地測量員（二審卷61、62頁）。
二、書證：
 (一)土地承租合約書及廖蓮冬戶籍謄本影本：警卷12頁、偵一卷55頁。
 (二)土地所有權狀影本：警卷13頁。
 (三)雲林縣莿桐鄉公所農地違規使用案件處理查報表：警卷14頁。
 (四)雲林縣政府處理違反區域計畫法非都市土地使用管制案件會勘紀錄：偵一卷
      9-12頁。
 (五)雲林縣政府處理違反區域計畫法案件處分書（九十府地用字第9007103785號函
    ）：偵一卷16、17頁。
 (六)勘驗筆錄：偵二卷13頁
 (七)土地登記謄本：偵二卷28-29頁。
 (八)雲林斗六地政事務土地複丈結果圖說：偵二卷30頁。
 (九)雲林縣砂石商業同業公會函：偵一卷23頁。
 (十)丁○○○○電話洽辦公務交辦單：偵一卷27頁。
 (十一)丁○○○○起訴書：一審卷23頁。
三、物證：
 (一)2002.3.15照片：警卷15-16頁；偵一卷9-12頁。
 (二)2002.10.03照片：二審卷76-79頁。
四、被告供述：警卷3、4、5、6、7頁；一審卷18、19、20、21、37、38、40、41
               、42頁；二審卷40、42、44、45、63、86頁。
五、當事人聲請調查證據：
 (一)檢察官部分：（已調查；一審卷22-23頁）
      待證事實：被告丙○○於九十年八月十日就知道本件事情
      證據：傳喚莿桐鄉公所技士陳志修。
      待證事實：土地土石是何人採取？
      證據：慱喚製作廖蓮冬筆錄之警員乙○○。
 (二)被告丙○○：
      １廖蓮冬之竊起訴書，可證明廖蓮冬竊我的土地砂石。
      ２聲請重新勘驗土地（一審卷41；未調查）。


司法院資訊處製作；財團法人民間司法改革基金會備份。
